臺灣高等法院刑事判決
109年度上訴字第2372號
上  訴  人  
即  被  告  徐文祥




上列上訴人因違反毒品危害防制條例案件，不服臺灣新北地方法
院108年度訴字第1017號，中華民國109年5月6日第一審判決（起
訴案號：臺灣新北地方檢察署108年度毒偵字第4695號），提起
上訴，本院判決如下：
    主  文
原判決撤銷。
本件公訴不受理。
    理  由
一、公訴意旨略以：徐文祥基於施用第一級毒品之犯意，於民國
    108年2月27日12時50分經警採尿往前回溯26小時內某時許，
    在不詳地點，以不詳之方式，施用第一級毒品海洛因1次。
    嗣於108年2月27日11時15分許，行經新北市○○區○○街000號
    前時，因形跡可疑為警攔查，經其同意搜索後，當場扣得含
    有第一級毒品海洛因殘渣之夾鍊袋1只（量微無法鑑驗實重
    ），並經警採集其尿液送驗結果，呈嗎啡陽性反應，因認徐
    文祥涉犯毒品危害防制條例第10條第1項之施用第一級毒品
    罪等語。
二、按起訴之程序違背規定者，應諭知不受理之判決，並得不經
    言詞辯論為之，刑事訴訟法第303條第1款、第307條分別定
    有明文。上述規定，依同法第364條規定，於第二審審判程
    序亦有準用。又刑事訴訟法第303條第1款規定所稱「案件有
    起訴之程序違背規定之情形者」，係指檢察官提起公訴之訴
    訟行為於程序上有違法律之規定而言，而提起公訴之訴訟行
    為是否於程序上有違法律規定，原則上固以起訴時所存在之
    事項及法律規定為判斷，惟檢察官起訴後始發生之情事變更
    事由，致法院不能為實體審理及判決者，亦屬「起訴之程序
    違背規定」。
三、次按，施用第一、二級毒品為犯罪行為，毒品危害防制條例
    第10條設有處罰規定。故施用第一、二級毒品者，本應科以
    刑罰。惟基於刑事政策，對合於一定條件之施用者，依同法
    第20、24條等規定，係採「觀察、勒戒或強制戒治」與「附
    命完成戒癮治療緩起訴處分」等雙軌治療模式。而本次於10
    9年7月15日修正施行之毒品危害防制條例第20條第3項及第2
    3條第2項，雖僅將原條文之再犯期間由「5年」改為「3年」
    ，惟鑑於將施用毒品者監禁於監獄內，僅能短期間防止其接
    觸毒品，因慣用毒品產生之「心癮」根本無法根除，並慮及
    毒品危害防制條例施行多年累積之戒毒經驗及實效，暨逐步
    擴充之醫療、戒癮機構、專業人力、社區支援系統等資源，
    尤以本次毒品危害防制條例第24條修正，擴大檢察官對施用
    毒品者附條件緩起訴處分之範圍，使其能視個案具體情形給
    予適當多元社區處遇。是本次修正後對於施用毒品者之思維
    ，自應與時俱進，擺脫以往側重於「犯人」身分之處罰，著
    重其為「病患」之特質，並以「治療」疾病為出發點，重新
    評價前揭所謂「3年後再犯」之意義。因此，上述所謂「3年
    後再犯」，只要本次再犯（不論修正施行前、後）距最近1
    次觀察、勒戒或強制戒治執行完畢釋放，已逾3年者，即該
    當之，不因其間有無犯第10條之罪經起訴、判刑或執行而受
    影響，應由檢察官循上開雙軌治療模式，為合義務之裁量處
    置（最高法院109年度台上大字第3826號裁定、109年度台上
    字第3826號刑事判決意旨參照）。
四、經查：
　㈠上訴人即被告(下稱被告)徐文祥前於施用毒品案件，經臺灣
    板橋地方法院（現更名為臺灣新北地方法院，下同）以95年
    度毒聲字第93號裁定送觀察、勒戒後，認有繼續施用毒品之
    傾向，經同法院以95年度毒聲字第477號裁定令入戒治處所
    強制戒治，於96年3月5日執行完畢，由檢察官以96年度戒毒
    偵字第123號不起訴處分確定，其後再因多次施用毒品案件
    ，先後經法院判刑確定而執行，有本院被告前案紀錄表在卷
    可考(見本院卷第131至164頁)，是被告於前揭觀察、勒戒及
    強制戒治執行完畢後，雖有多次因施用毒品案件經法院判處
    罪刑確定及執行完畢，但迄今並無再受觀察、勒戒或強制戒
    治等保安處分之裁判及執行等情，堪以認定。　
　㈡本案被告被訴施用第一級毒品海洛因之時間為「108年2月27
    日12時50分經警採尿往前回溯26小時內某時許」，距被告最
    近1次觀察、勒戒及強制戒治執行完畢之日已逾3年，核屬毒
    品條例第20條第3項所規定之「3年後再犯」，不因其間是否
    另犯施用毒品案件經起訴、判刑或執行而受影響。揆諸前開
    說明，於本次毒品危害防制條例修法後，已賦予檢察官視個
    案不同而為觀察、勒戒或附條件緩起訴(附命完成戒癮治療
    或毋庸戒癮治療之條件)之多元處遇，又經本院綜合審酌本
    件被告施用毒品之情形、品德、素行、家庭等生活狀況，為
    整體判斷後，認逕予裁定觀察、勒戒，對被告顯屬不利、有
    失公平，自應由檢察官重啟處遇程序，針對本件個案再行具
    體審酌，聲請法院裁定觀察、勒戒或為附命完成戒癮治療之
    緩起訴處分，抑或為其他適法處理，尚不得對被告追訴處罰
    ，檢察官前所為之起訴，因上開法律規定與實務見解改變之
    情事變更事由，其程序即屬違背規定，且無從補正，依刑事
    訴訟法第303條第1款規定，自應諭知不受理判決。
五、綜上，原審未及適用修正後之新法規定，且未及審酌實務見
    解改變之情事變更事由，而對被告本件施用第一級毒品犯行
    ，予以論罪科刑，容有違誤，被告提起上訴雖未指摘及此，
    惟原判決既有上開可議之處，即屬無可維持，應由本院將原
    判決撤銷，改諭知公訴不受理之判決，並不經言詞辯論為之
    。
據上論斷，應依刑事訴訟法第369條第1項前段、第364條、第303
條第1款、第307條，判決如主文。
中　　華　　民　　國　　109 　年　　12　　月　　31　　日
                  刑事第十一庭  審判長法　官  周煙平
                                      法　官  陳俞伶
                                      法　官  連育群
以上正本證明與原本無異。
如不服本判決，應於收受送達後20日內向本院提出上訴書狀，其
未敘述上訴之理由者並得於提起上訴後20日內向本院補提理由書
（均須按他造當事人之人數附繕本）「切勿逕送上級法院」。
                                      書記官  廖紫喬
中　　華　　民　　國　　110 　年　　1 　　月　　4 　　日